【裁判字號】    90,上,56
【裁判日期】    900925
【裁判案由】    清償債務
【裁判全文】
臺灣高等法院臺南分院民事判決  九十年度上字第五六號  Ｊ
    上  訴  人    甲  ○  ○
    被上訴人      乙  ○  ○
右當事人間請求清償債務事件，上訴人對於中華民國九十年一月十日臺灣雲林地方法
院第一審判決（八十九年度訴字第八一號）提起上訴，本院判決如左：
      主      文
上訴駁回。
第二審訴訟費用由上訴人負擔。
原判決所命給付，上訴人於假執行程序實施前，以新台幣參佰捌拾萬元為被上訴人預
供擔保後，得免為假執行。
      事      實
甲、上訴人方面：
一、聲明：求為判決：（一）原判決廢棄。（二）被上訴人在第一審之訴及假執行之
    聲請均駁回。（三）上訴人願供擔保，請准免為假執行。（四）第一、二審訴訟
    費用由被上訴人負擔。
二、陳述：除與原判決記載相同者，予以引用外，補稱：
（一）被上訴人起訴主張，原審同案被告陳宏津將其父陳庚所有坐落雲林縣水林鄉○
      ○段五七二地號、面積０點四七六四八七公頃之田地，以新台幣（下同）四百
      五十七萬四千二百七十五元出賣予被上訴人，被上訴人已付價金，惟該土地原
      向水林鄉農會抵押貸款三百八十萬元尚未清償及塗銷抵押權，經被上訴人促請
      原審同案被告陳宏津出面處理，陳宏津於民國八十八年六月十四日書立借據切
      結：「‧‧‧有違欠貸款，陳宏津會負責還清‧‧‧」，並由上訴人甲○○為
      保證人，保證上開債務之履行。被上訴人乃向原審起訴求為命原審同案被告陳
      宏津應給付三百八十萬元及自八十九年十月五日起，至清償日止，按年息百分
      之五計算之利息，如無財產可供執行時，由上訴人甲○○清償之判決。
（二）原判決係以系爭抵押債務清償契約書上甲○○之印文為真正，及證人即被上訴
      人之父郭木全、代書蔡憲宗等二人之證述為其裁判依據，否定上訴人所為辯解
      ，而為准如上訴人聲明之判決；惟查陳宏津雖係上訴人之女婿，然陳宏津分別
      將其父陳庚及弟陳建都名下所有坐落雲林縣水林鄉○○段五七二號及同所五一
      ０號等二筆田地出賣予被上訴人及其父郭木全等二人，究與上訴人無涉，且依
      土地登記簿所載，系爭土地之出賣日期，其中五七二號田地為八十八年四月十
      九日，五一０號田地為八十八年十二月二十一日，二者相距達八個月之久，而
      陳宏津自認於八十八年六月十四日由其書寫交由被上訴人收執之書據，原審或
      認為係借據或認定係為清償債務契約書，但此事上訴人並未參與，可謂完全不
      知情，固然其上有關上訴人之印文確係真正，惟係由陳宏津盜用者，此亦經陳
      宏津供認無訛，至於代書蔡憲宗於原審供稱上訴人「在場」等語，應係指於八
      十八年十二月二十一日在郭木全住處，就上述五一０號田地簽訂買賣契約書時
      上訴人確實在場者而言，是日上訴人雖受女婿陳宏津邀約，共同前往郭木全住
      處簽約，但獲悉郭木全目的係要求上訴人擔任保證人，上訴人旋先行離開返家
      ，詎原判決竟依代書蔡憲宗證言，附會被上訴人父親郭木全片面不實證述，否
      定上訴人辯解，遽為上訴人敗訴之判決，其採證、認事均有顯然違誤，上訴人
      誠難甘服。
（三）次查陳宏津於八十八年六月十四日書寫之書據，其中保證人甲○○之印文，依
      被上訴人指訴：「借據的筆跡是上訴人之女婿當場書寫的，印章是上訴人當場
      蓋的」等語，然證人即被上訴人之父郭木全卻證稱：「字跡是陳宏津寫的」、
      「甲○○印章是拿給陳宏津蓋的」等語，其二人供述明顯不符，況依經驗法則
      判斷，上訴人並非不識字，倘陳宏津書寫書據時上訴人在場，何以未要求上訴
      人親自簽名、蓋章，而全由陳宏津代勞，顯然被上訴人及證人郭木全之供述不
      實，原判決逕為採信，自難甘服。
（四）末查陳宏津於八十八年六月十四日書寫之書據，觀其內容，僅係陳宏津出賣予
      被上訴人之農地因尚欠農會貸款，陳宏津同意負責還清而已，既非借據，亦非
      所謂之清償債務契約，縱然認為係清償債務契約，被上訴人亦僅得請求履行契
      約，要非得逕行直接請求金錢給付，何況被上訴人自承迄今伊並未代償農會貸
      款，則係被上訴人所提本訴，於法亦有不合。從而上訴人之保證責任，即無由
      成立。
（五）綜上理由，另關於假執行部分，因被上訴人已就上訴人所有財產執行假扣押查
      封，並可逕為實施假執行之程序，爰聲請准上訴人供擔保後，免為假執行，以
      免受害。
三、證據：除援用第一審所提證據外，補提台南縣政府工務局使用執照、陳宏津帳目
    明細表（均影本）等件為證。
乙、被上訴人方面：
一、聲明：求為判決：（一）上訴駁回。（二）第二審訴訟費用由上訴人負擔。
二、陳述：除與原判決記載相同者，予以引用外，補稱：
（一）原審同案被告陳宏津將其父陳庚所有坐落雲林縣水林鄉○○段五七二地號，面
      積０點四七六四八七公頃之田地，以四百五十七萬四千二百七十五元出賣予被
      上訴人，被上訴人已支付價金。惟嗣後查知該土地原向水林鄉農會抵押貸款三
      百八十萬元尚未清償及塗銷抵押權，且為債權人聲請查封拍賣，經被上訴人促
      請陳宏津及上訴人出面處理，陳宏津於八十八年六月十四日書立切結書切結：
      「‧‧‧有違欠貸款陳宏津會負責還清‧‧‧」，並因土地已登記為被上訴人
      所有，且拍賣抵押物裁定及拍賣通知均列被上訴人為債務人，故同意提出現金
      供被上訴人向水林鄉農會清償，以塗銷抵押權，並由上訴人甲○○為保證人，
      保證上述債務之履行。
（二）被上訴人於原審請求三百八十萬元，係依台灣雲林地方法院八十八年度拍字第
      七四六號民事裁定所示，債權人水林鄉農會之抵押貸款本金三百八十萬元及按
      聲請人牌告機動利率計算之利息，及陳宏津願負責提供現金，並由上訴人保證
      供被上訴人清償債務之切結而為請求，被上訴人之請求即非無據。上訴人認系
      爭書據非借據亦非清償債務契約，僅得請求履行契約，非得直接請求金錢給付
      即無理由。
（三）上訴人甲○○雖否認有保証行為，惟：
（１）本件買賣進行中，多由甲○○接洽，價金亦由甲○○收取，且陳宏津自認與被
      上訴人並無深交，苟非由甲○○保證，被上訴人豈願將買賣尾款再為交付？故
      甲○○確為保證人至明。
（２）證人郭木全於原審証稱：「甲○○印章是拿給陳宏津蓋的」、「當初簽借據時
      是在我家簽的，被告當時也在場」等語。
（３）系爭抵押債務清償契約書上甲○○之印文，確係真正一節，亦為甲○○所是承
      。
三、證據：除援用第一審所提證據外，補提臺灣雲林地方法院囑託查封登記書、民事
    執行處通知、民事裁定、雲林縣水林鄉農會放款餘額證明書（均影本）等件為證
    ，並聲請訊問證人王文英。
丙、本院依職權調閱臺灣雲林地方法院八十九年度執全字第九八六號乙○○與甲○○
    間扣押執行案卷、八十九年度執字第一七三八號雲林縣水林鄉農會與陳建都等二
    名間拍賣抵押物案卷，並向雲林縣北港地政事務所函查。
      理      由
一、被上訴人起訴主張：被上訴人於八十八年間以總價四百五十七萬四千二百七十五
    元，向原審同案被告陳宏津購買訴外人即陳宏津之父陳庚名下坐落雲林縣水林鄉
    ○○段五七二地號土地，買賣價金於土地移轉登記時已交付完畢，嗣被上訴人查
    知系爭土地上原設定有最高限額抵押權予訴外人雲林縣水林鄉農會，經被上訴人
    催促原審同案被告陳宏津出面處理，陳宏津乃於八十八年六月十四日，邀同上訴
    人為普通保證人，書立切結書字據（切結書日期誤載八十六年六月十四日）同意
    系爭土地上設定抵押權之貸款由陳宏津負責清償。詎陳宏津事後並未依約定清償
    抵押債務三百八十萬元及利息，致系爭土地遭抵押權人聲請法院拍賣，爰本於清
    償債務契約法律關係請求原審同案被告陳宏津給付三百八十萬元，及自八十九年
    十月五日起至清償日止，按週年利率百分之五計算之利息，及依普通保證之法律
    關係，請求在被上訴人對於陳宏津之財產強制執行無效果時，由上訴人代負履行
    責任（原審判決後，原審共同被告陳宏津並未聲明不服，且本件上訴人係以其未
    任陳宏津保證人之一人所生事項為抗辯而上訴，其所為上訴效力不及於原審同案
    被告陳宏津，本件僅就上訴人之上訴部分為審理）等語；上訴人則否認擔任原審
    同案被告陳宏津之保證人，並以：伊並未在系爭切結書字據上簽名蓋章，系爭切
    結書字據之上訴人印文雖係真正，惟係由陳宏津所盜用，並未經上訴人同意，伊
    始終不知情，且被上訴人迄今尚未代償訴外人農會之貸款，自不得逕行提起本訴
    ，並主張先訴抗辯權等情詞，資為抗辯。
二、被上訴人主張向原審同案被告陳宏津購買訴外人陳庚所有系爭坐落雲林縣水林鄉
    ○○段五七二地號土地，買賣價金已全部給付完畢，因系爭土地上另有訴外人雲
    林縣水林鄉農會之最高限額抵押權，原審同案被告陳宏津乃於八十八年六月十四
    日邀同上訴人為普通保證人，書立切結書字據同意上開抵押貸款由原審同案被告
    陳宏津負責清償。詎陳宏津迄未依約定清償系爭抵押債務三百八十萬元及其利息
    ，致系爭土地遭抵押權人聲請法院拍賣等情，業據被上訴人於原審提出系爭切結
    書字據、土地登記簿謄本為證（原審法院八十九年度促字第四五八號民事聲請事
    件卷宗第五頁至第第七頁、原審法院八十九年度訴字第八一號民事卷第六六頁、
    第六七頁），並經證人郭本全、蔡憲宗分別於原審八十九年四月六日及同年八月
    一日審理時到場證述明確（原審法院八十九年度訴字第八一號民事卷第二三頁、
    第五六頁、第五七頁），即上訴人亦自認系爭切結書字據之印文為真正，堪信被
    上訴人之主張為真實。
三、上訴人雖抗辯：系爭切結書字據上之上訴人印文，係由原審同案被告陳宏津持上
    訴人之印章盜蓋云云；惟按我國社會一般習慣上，對於印章、印文之使用，較諸
    簽名為普遍，是以對於印章之保存及印文之使用，無不小心謹慎，於親自核對文
    件無誤後，再予蓋印，並於用印後，即時取回，自行保管，此為一般常態事實，
    至於印章交付他人保管，致遭他人用者，核係少數之變態事實，本件上訴人自
    認系爭切結書字據上「甲○○」印文之真正，唯主張系爭切結書字據上之「甲○
    ○」印文係原審同案被告陳宏津所盜用云云，依舉證責任原則，自應由上訴人就
    其印章遭訴外人盜用之變態事實負舉證之責；而其舉證方法無非係以原審同案被
    告陳宏津於原審法院審理時自陳：我岳父（按即上訴人）的印章好幾年前就已放
    在我這裡，我自行拿來蓋章等語為其證據方法；然查原審同案被告陳宏津係上訴
    人之女婿，本件復係由陳宏津邀同上訴人為保證人書立切結書字據，切結負責清
    償，是陳宏津實係本件契約之主債務人，原應負契約之完全責任，更且陳宏津於
    原審法院判決其應如數給付被上訴人後，並未聲明不服而告確定，其應負給付之
    責既無法脫免，則其迴護與其關係密切，且為直系姻親尊親屬之上訴人者，亦屬
    人情之常，是原審同案被告陳宏津於原審之上開供述是否真正，已非無疑；更且
    上訴人就原審同案被告陳宏津所為如此重大盜用行為，致其有擔負保證責任之虞
    之偽造文書犯行，竟仍不願提起刑事告訴，其所為已不免啟人疑竇，乃其僅以與
    其關係密切之原審同案被告陳宏津於原審之供述為其證據方法，尚不足作為有利
    於己之證據資料；參以我國社會一般習慣上，對於印章、印文之使用，較諸簽名
    為普遍，是以對於印章之保存及印文之使用，無不小心謹慎，於親自核對文件無
    誤後，再予蓋印，並於用印後，即時取回，自行保管，已如前述，乃上訴人及原
    審同案被告陳宏津竟均供陳：上訴人之印章長期放在原審同案被告陳宏津處，與
    常情顯然有違，不足採信，上訴人空言抗辯系爭切結書字據上之印文係遭盜用云
    云，與事實不符，要不足採。
四、上訴人再抗辯：被上訴人迄今尚未代償農會之貸款，不得逕行提起本訴云云；惟
    按當事人約定，一方對於他方擔保一定事項發生或不發生，並於該事項不發生或
    發生時，賠償他方所受之損害者，謂之損害擔保契約，此項契約我民法雖無明文
    規定，惟依契約自由原則，當事人自得依合意訂立之，是以學說上莫不承認其效
    力（參見詹森林氏著「民事法理與判例研究」一書第三七二頁以下，史尚寬氏著
    「債法各論」一書第八三三頁以下），此種損害擔保契約之擔保人得為自己之利
    益，亦得為他人之利益而提供，惟縱係擔保他人之債務不履行者，損害擔保契約
    仍係獨立之契約，而無從屬性、補充性之原則之適用（最高法院六十三年台上字
    第一五八一號判例意旨採之）；查：
（一）系爭字據載明：「本人陳宏津賣給乙○○農地，地號為南興路五七二號，共四
      七公畝六四平方公尺八七平方公寸，有違反貸款，陳宏津會負責還清，立據人
      ：陳宏津（簽名蓋章）、保證人：甲○○（簽名蓋章）」等語，此有系爭字據
      （切結書）附於原審法院八十九年度促字第四五八號民事聲請事件卷宗第四頁
      可參。
（二）又系爭坐落雲林縣水林鄉○○段五七二地號土地，原係訴外人陳庚所有，於八
      十三年五月十二日，由陳庚設定最高限額四百五十六萬元抵押權予訴外人雲林
      縣水林鄉農會，而與訴外人陳建都另外提供之另筆五一０地號土地，共同擔保
      債務人陳建都、陳庚之抵押債務，嗣於八十八年六月九日，則以買賣為原因，
      由陳都移轉所有權登記予被上訴人乙節，此亦有系爭土地登記簿謄本附於原審
      法院八十九年度訴字第八一號民事卷第六六頁、第六七頁可按。
（三）再訴外人陳建都與陳庚因未清償系爭抵押債務，經訴外人雲林縣水林鄉農會向
      原審法院聲請就系爭五七二地號土地准予拍賣，原審法院以八十八年拍字第七
      四六號裁定准予拍賣系爭抵押土地後，再經抵押權人聲請原審法院民事執行處
      以八十九年執字第一七三八號實施強制執行查封系爭土地，其後因無人應買而
      由抵押權人撤回強制執行等情，亦經本院依職權調取原審法院八十九年執字第
      一七三八號強制執行卷宗查明屬實。
（四）至於系爭土地擔保之訴外人陳建都抵押債務，截至九十年六月二十九日止，尚
      欠本息五百七十九萬六千三百二十四元者，此亦有被上訴人於本院提出而為上
      訴人所不爭之放款餘額證明書影本附卷可參（本院卷第八九頁）。
    綜上，本件原審同案被告陳宏津邀同上訴人為普通保證人，書立切結書字據，同
    意負責清償系爭五七二號土地上之最高限額抵押權貸款，按其立據之真意乃係向
    被上訴人擔保清償訴外人之抵押債務之一定事項之發生，核系爭切結書契約即乃
    係「損害擔保契約」之性質，此等「損害擔保契約」既係獨立於一般保證契約性
    質，則於系爭土地之抵押債務未清償，而遭抵押權人聲請法院准予拍抵押物之際
    ，系爭損害擔保契約之債務人即應履行債務，並不以受擔保利益人是否先行清償
    抵押債務為必要，上訴人上開抗辯，亦無理由。
五、綜前所述，本件被上訴人主張本於獨立損害擔保契約性質之清償債務契約之法律
    關係及普通保證之法律關係，請求上訴人甲○○於被上訴人對於原審同案被告陳
    宏津之財產，強制執行給付被上訴人三百八十萬元及自八十九年十月五日起至清
    償日止，按週年利率百分之五計算之利息而無效果時，由上訴人甲○○給付之者
    ，為有理由，應予准許。原審判命上訴人如數給付，並依被上訴人之聲請，宣告
    准供擔保後得為假執行，於法並無不合，上訴意旨指摘原判決不當，求予廢棄改
    判，非有理由，應予駁回其上訴。至於上訴人就其敗訴部分，於本院陳明願供擔
    保聲請宣告免為假執行，經核並無不合，爰酌定相當擔保金額准許之。
六、本件事證已臻明確，兩造其餘攻擊防禦方法，於本判決之結果，並無影響，爰勿
    庸一一論述，併予敘明。
七、據上論結，本件上訴為無理由，依民事訴訟法第四百四十九條第一項、第七十八
    條、第四百六十三條、第三百九十二條，判決如主文。
中      華      民      國    九十      年      九      月    二十五    日
                                    臺灣高等法院臺南分院民事第二庭
~B1審判長法官  吳    志    誠
~B2      法官  李    素    靖
~B3      法官  李    文    賢
右為正本係照原本作成。
如對本判決上訴，須於判決送達後二十日內向本院提出上訴狀；未表明上訴理由者，
應於上訴後二十日內向本院提出理由書。
中      華      民      國    九十      年      九      月    二十八    日
                                        法院書記官  劉    清    洪


司法院資訊處製作；財團法人民間司法改革基金會備份。
